【裁判字號】    91,自,3
【裁判日期】    920112
【裁判案由】    誣告
【裁判全文】
臺灣高雄地方法院刑事判決                          九十一年度自字第三號
    自  訴  人  乙○○
    代  理  人  郭國益律師
    被      告  丙○○
    選任辯護人  朱立人律師
右列被告因誣告案件，經自訴人提起自訴，本院判決如左：
    主  文
丙○○無罪。
    理  由
一、自訴意旨略以：（一）被告丙○○於民國八十一年間將其所有坐落高雄市左營區
    ○○○路二十二號（下稱系爭房屋）三樓之房屋委託自訴人乙○○經營、收益。
    於八十二年一月間起，自訴人以被告名義將系爭房屋出租予案外人謝雅美，約定
    每月租金新台幣（下同）六萬元，至八十三年一月間起，約定每月租金減租為五
    萬元，迄八十四年二月間止，謝雅美終止租約，合先敘明。（二）被告明知上開
    租金均已送至高雄市苓雅區○○○路一九○號十一樓之一被告開設之玉凰建設公
    司（下稱玉凰公司），並由該公司職員登入帳冊，自訴人未據為己有，被告竟基
    於使自訴人受刑事處分之意圖，於八十七年八月五日具狀向台灣高雄地方法院檢
    察署檢察官提出自訴人侵占之告訴（經該署檢察官提起公訴後，本院以八十九年
    度易字第四四七五判處自訴人有期徒刑六月，自訴人不服提起上訴，經台灣高等
    法院高雄分院以九十年度上易字第三四五號撤銷原判決，改諭知自訴人無罪之判
    決確定）；因認被告涉犯刑法第一百六十九條第一項之誣告罪嫌。
二、按犯罪事實應依證據認定之，無證據不得推定其犯罪事實，刑事訴訟法第一百五
    十四條第二項定有明文，又認定犯罪事實所憑之證據，無論係直接證據或間接證
    據，其為訴訟上之證明，須於通常一般之人均不致有所懷疑，而得確信其為真實
    之程度者，始得據為有罪之認定，倘其證明尚未達到此一程度，而有合理之懷疑
    存在，無從為有罪之確信，復無其他調查途徑可尋，法院即應為無罪之判決（最
    高法院七十六年臺上字第四九八六號判例參照）。再按誣告罪之構成要件，首須
    意圖他人受刑事或懲戒處分，次須向該管公務員誣告，稱誣告即虛構事實進而申
    告他人犯罪而言，所謂虛構事實，係指明知無此事實而故意捏造者而言，若係出
    於誤信、誤解、誤認或懷疑有此事實，或資為其訟爭上之攻擊或防禦方法，或其
    目的在求判明是非曲直者，固均不得謂屬於誣告，即其所申告之事實，並非完全
    出於憑空捏造或尚全然無因，只以所訴事實，不能積極證明為實在或因證據不充
    分，致被誣人不受追訴處罰者，仍不得成立誣告罪，又誣告罪之成立，以告訴人
    所訴之事實必須完全出於虛構為要件，若有出於誤會或懷疑有此事實而為申告，
    以致不能證明其所訴之事實為真實，縱被訴人不負刑責，而告訴人本缺乏誣告之
    故意，亦難成立誣告罪名，且告訴人所申告之具體事實是否構成犯罪，乃其個人
    本於法律認知所為之判斷，其認知與法律規定縱有未符，因其主觀上若無申告不
    實之故意，亦與誣告罪之構成要件有間（最高法院八十三年度臺上字第一九五九
    號判決、九十一年度臺上字第五七五三號判決參照）。
三、本件自訴人認被告涉有上開誣告罪嫌，無非係以全部租金均已送至玉凰公司，並
    由該公司職員登入帳冊，且被告曾在謝雅美用以支付八十二年一至三月租金之台
    灣省合作金庫支票三紙（票號0000000、0000000、000000
    0、金額均為六萬元，受款人均為被告）後蓋印背書存入銀行兌領，並被告於申
    報八十二年度、八十三年度綜合所得稅時，亦已列明上開租金收入，是以，被告
    顯然明知自訴人未有侵占犯行，仍對自訴人提起告訴，顯係誣告等情資為主要論
    據。惟訊據被告堅詞否認有何誣告犯行，辯稱：伊將系爭房屋之三、四樓均委託
    自訴人管理，然自訴人雖將系爭房屋四樓交予他人使用，但沒有交租金給伊，嗣
    伊在自訴人的私人帳冊中發現有「左營入」、「左營入租金」等記載，且被告無
    故離職，未辦理交接，才會懷疑自訴人有侵占系爭房屋四樓租金之罪嫌，而於八
    十六年一月二十三日向台灣高雄地方法院檢察署提出自訴人侵占四樓租金之告訴
    ，嗣於偵查中發覺系爭房屋三樓租金之收受情形亦不清楚，自訴人也交代不明，
    才於八十七年八月五日遞狀就此部份補充告訴，伊並非誣告等語。
四、經查（一）被告係於八十六年一月二十三日具狀向臺灣高雄地方法院檢察署檢察
    官提出自訴人侵占系爭房屋四樓租金之告訴一節，有刑事告訴狀一紙附卷可稽，
    上開告訴狀雖記載「系爭房屋三樓、四樓之房屋，委託被告經營、收益」等字樣
    ，然依其所提之證據方法，及同年二月四日偵訊時陳述之告訴意旨觀之，被告當
    時告訴之範圍僅及於系爭房屋四樓部分，不及於三樓，直至八十七年八月五日，
    被告始具狀補充告訴三樓租金部分，此有補充告訴狀一紙附卷可按，是被告係於
    檢察官偵查中始就系爭房屋三樓租金部分補提告訴一節堪以認定。（二）系爭房
    屋之三、四樓均由被告委託自訴人管理，且自訴人有將四樓房屋交由案外人易來
    禧（即康來禧，回復原姓易）開設撞球場使用，然易來禧從未交付任何租金或費
    用給被告等情，業據自訴人於本院審理時陳述綦詳，並經易來禧於法院審理自訴
    人侵占案件中證述綦詳，而易來禧還曾出具一紙證明書予被告，上載：「：：經
    營一切收益均由本人交予乙○○小姐無誤」此有證明書一紙在卷可查（詳八十六
    年度偵字第二九一一號偵查卷第二十四頁），系爭房屋四樓既係被告所有委託自
    訴人管理，被告眼見四樓有人使用，然未曾收受任何一筆費用，使用人（即易來
    禧）復稱所有收益均已交給自訴人，則被告據此懷疑自訴人有侵吞四樓部分之租
    金，尚難認其係憑空捏造。（三）被告於八十六年一月二十三日告訴時，除提出
    易來禧之證明書外，另提出自訴人之私人帳冊為憑，帳冊中確有九筆「左營入」
    （金額分別為三萬五千元至九萬元不等）列貸方（即收入）項目之記載，其中一
    筆（即八十三年四月二日）除記載「左營入」外，並記載「租金」等字，此有前
    開帳冊影本在卷可考，自訴人之帳冊既有「左營租金」之記載，而易來禧於檢察
    官偵查時復證稱，系爭房屋四樓係自訴人借予其使用等語，並未提及有交付租金
    一事，則被告進而懷疑上開帳冊中記載之內容係指系爭房屋三樓部分之租金，亦
    屬合理推論；且於被告補充告訴前，檢察官亦已傳喚三樓之承租人謝雅美作證，
    其證稱：「每月租金六萬：：，房租我均拿去公司（在四維路）給乙○○」等語
    （詳偵訊筆錄三十九、四十頁），被告既已因易來禧出具之證明書懷疑系爭房屋
    四樓租金帳目不明，復有帳冊之內容及證人謝雅美之證言，可支持三樓租金已由
    自訴人收取，則被告因而懷疑三樓部分之租金收入亦不清楚，而提出補充告訴，
    請求判明是非曲直，顯非憑空捏造。自訴人雖否認上開帳冊中「租金」二字為其
    所記載，然亦無證據證明是被告所為，自無因自訴人空言否認，逕認係被告加註
    供誣告之用，附此敘明。（四）自訴人雖於台灣高等法院高雄分院審理時主張前
    開「左營入」之記載係指向其父借貸之款項，並提出八張支票（一張已無法提出
    ）為憑一情，然觀以自訴人於偵查及本院審理時均未作如此抗辯，則被告執上開
    帳冊之記載而懷疑自訴人涉嫌侵占，亦非全然無據。（五）雖自訴人主張被告於
    申報八十二年度、八十三年度綜合所得稅時，已列明系爭房屋三樓之租金收入，
    然被告綜合所得稅之申報係由自訴人代為處理，被告不懂報稅資料一節，除經證
    人甲○○證述在卷，復據自訴人陳明無訛，均核與被告所辯情節相符，況參以該
    稅單所載系爭房屋租金收入，亦與實際約定租金收入不符，是以，自難憑此稅單
    之申報即認被告知悉全部租金之去向。（六）又自訴人雖主張前開被告所告訴之
    侵占案件，業經台灣高等法院高雄分院判處無罪確定在案，惟該無罪之判決係他
    案之判決結果，況該判決係以不能證明自訴人犯罪而為無罪之諭知，尚難以該判
    決結果認被告有本案之誣告事實。此外，復查無其他積極證據足資證明被告有何
    自訴人所指之誣告犯行，依法自應為被告無罪之諭知。
據上論斷，應依刑事訴訟法第三百四十三條、第三百零一條第一項，判決如主文。
中      華      民      國    九十二    年      一      月    十二    日
  臺灣高雄地方法院刑事第十四庭
                                  審判長法  官  李淑惠
                                        法  官  林俊寬
                                        法  官  黃呈熹
右正本證明與原本無異。
如不服本判決，應於判決送達後十日內，向本院提出上訴狀。
                                        書記官  梁瑜玲
中      華      民      國    九十二    年      一      月    十二    日


司法院資訊處製作；財團法人民間司法改革基金會備份。
